【裁判字號】    95,上,90
【裁判日期】    950607
【裁判案由】    侵權行為損害賠償
【裁判全文】
臺灣高等法院民事判決                    95年度上字第90號
上   訴   人  丙○○
兼法定代理人  乙○○
兼法定代理人  丁○○
上列三人共同
訴訟  代理人  莊國明律師
共同複代理人  劉懷先律師
被  上  訴人  戊○○    住桃園縣桃園市○○街6號
訴訟  代理人  鐘律師
複  代  理人  己○○    住台北市○○路○段33號9樓之1
被  上  訴人  亞瑟仕通運有限公司
                        住台北市松山區○○○路○段103號12
                          樓之1
法定  代理人  甲○○    住台北市松山區○○○路○段103號12
                          樓之1
訴訟  代理人  林福地律師
上列當事人間侵權行為損害賠償事件，上訴人對於中華民國94年
年11月30日臺灣桃園地方法院93年度重訴字第 229號第一審判決
提起上訴，本院於95年5月17日言詞辯論終結，判決如下：
    主  文
原判決關於駁回上訴人丁○○、乙○○下列第二項之訴部分，及
命上訴人丁○○、乙○○負擔訴訟費用之裁判廢棄。
被上訴人應再連帶給付上訴人丁○○新台幣肆拾肆萬玖仟零柒拾
元；再連帶給付上訴人乙○○新台幣參拾柒萬陸仟陸佰肆拾柒元
。
丁○○、乙○○其餘上訴及丙○○之上訴均駁回。
第一審關於命丁○○負擔訴訟費用部分，及第二審訴訟費用關於
丁○○上訴部分，由被上訴人連帶負擔百分之十六，餘由上訴人
丁○○負擔。第一審關於命乙○○負擔訴訟費用部分，及第二審
訴訟費用關於乙○○上訴部分，由被上訴人連帶負擔百分之二十
九，餘由上訴人乙○○負擔。第二審訴訟費用關於丙○○上訴部
分，由丙○○負擔。
上訴人假執行之聲請均駁回。
    事實及理由
一、本件上訴人起訴主張：被上訴人戊○○原受僱於被上訴人亞
    瑟仕通運有限公司 (下稱亞瑟仕公司）擔任送貨司機，於92
    年7月4日上午，駕駛亞瑟仕公司所有車號0478─ＤＣ號自用
    小貨車，載運貨品沿桃園縣楊梅鎮○○路 ○段往湖口（北往
    南）方向行駛，於同日上午10時10分許，行經楊湖路 3段上
    湖高幹102號前，見右前方有上訴人丁○○、乙○○2人之女
    徐玟瑗騎乘腳踏車，搭載胞妹即上訴人丙○○行駛於右側慢
    車道上，竟疏未注意，於超越徐玟瑗所騎乘之腳踏車時，未
    注意車前狀況，亦未保持二車之適當併行間距，致右側車頭
    追撞該腳踏車之後輪，上訴人丙○○因而倒地受有頭部外傷
    、頭皮撕裂傷及左橈骨骨折等傷害，被害人徐玟瑗則受有外
    傷性顱內出血、中樞性尿崩症、尿道感染、低血鉀症、深度
    昏迷等傷害，雖經送楊梅怡仁醫院、長庚醫院林口醫學中心
    （下稱長庚醫院）急救，仍不幸於92年12月21日上午不治死
    亡。被上訴人戊○○上開業務過失致死等犯行，業經法院判
    處有期徒刑1年6月確定在案，依民法第184條第1項之規定，
    應負侵權行為之損害賠償責任；又被上訴人亞瑟仕公司為戊
    ○○之僱用人，依民法第 188條規定亦應負連帶賠償責任等
    情，上訴人丁○○爰依侵權行為之法則請求被上訴人連帶給
    付營養品費用527,328元、看護費用297,000元、殯葬費用40
    萬元、扶養費1,448,786元、精神慰撫金150萬元，合計
    3,773,114元；上訴人乙○○請求連帶給付扶養費1,189,338
    元、精神慰撫金150萬元，合計2,689,173元；上訴人丙○○
    請求連帶給付慰撫金100萬元等語。
二、被上訴人戊○○則以：刑事判決雖認定車禍發生時，被害人
    徐玟瑗係行駛於慢車道。惟依現場圖所示：被害人鞋子掉落
    於「對向車道」、貨車斜停在「分向線上」、貨車之擋風玻
    璃破損散在「分向線附近」、貨車車前地面上留有水箱破損
    後流出之水漬痕跡，靠近在「分向線附近」、腳踏車倒臥在
    「對向分隔快慢車道上之白實線上」等情，足徵撞擊地點並
    非在慢車道上，此物證與刑事判決、台灣省覆議鑑定委員會
    之認定完全相反。再以腳踏車後輪及後輪圈彎曲程度及角度
    而言，因後輪上護圈未彎曲，且無擦撞痕跡，系爭車輛並非
    正面追撞腳踏車正後方，係攔腰撞擊腳踏車後輪，足見腳踏
    車係從慢車道上斜行至快車道，始有後輪彎曲情形，是撞擊
    地點係在快車道上，而非刑事判決認定之慢車道上。又因被
    害姊妹2人於事故發生時均未滿12歲，其2人共乘一輛腳踏車
    在馬路上，本極易發生危險，身為父母之上訴人丁○○、乙
    ○○2人竟未加以防範及注意，以致發生本件車禍，是其2人
    就本件事故之發生，亦與有過失。另上訴人請求給付增加生
    活上費用之支出欠缺必要性；殯葬費之支出未記載明細，上
    訴人就其等不能維持生活之事實並未舉證，亦不得請求扶養
    費；被上訴人戊○○僅以勞力維生，上訴人請求之慰撫金額
    過高，且上訴人已受領強制責任保險金140萬元 ，依法應予
    扣除等語置辯。
三、被上訴人亞瑟仕公司則以：上訴人丁○○請求給付增加生活
    上費用之支出，其就購買營養品部分所提出之慈祐醫院主治
    醫師出具之證明、發票均屬不實，況上開證明係由慈祐醫院
    所開立，惟徐玟瑗僅在長庚醫院及中英醫院就醫，並無其他
    醫院就診紀錄，故購買營養品費用之請求，顯無理由；就看
    護費用部分，被害人僅於中英醫院住院 6天就醫，餘均在長
    庚醫院加護病房就醫，易言之，僅中英醫院住院期間有僱用
    看護之必要，費用應僅10,800元；就殯葬費用部分，其中蓮
    位60,000元、墓地永久管理費（蓮位安座）20,000元及法師
    誦經費用100,000元 ，不屬於殯葬範圍，上訴人不得請求。
    就受扶養權利損失部分，上訴人丁○○、乙○○二人就其等
    不能維持生活之事實，未予舉證，不應准許。縱使得請求扶
    養費之損失，亦應自年滿60歲退休後始計算其平均餘命，並
    以受扶養親屬免稅額每年74,000元作為計算標準。精神慰撫
    金，上訴人黃、徐 2人請求各150萬元、丙○○請求100萬元
    均屬過高，應予酌減。 被上訴人亞瑟仕公司已給付598,987
    元，扣抵醫藥費用452,110元後，尚有146,877元，應自上訴
    人請求款項中扣除之。另明台保險公司已給付上訴人強制責
    任保險金140萬元，此部分亦應予扣除等語置辯。
四、原審判決命被上訴人應連帶給付上訴人丁○○、乙○○、丙
    ○○依序為952,054元、1384,543元、700,000元，而駁回上
    訴人其餘之請求，被上訴人就其敗訴部分，未聲明不服，此
    部分已確定。上訴人就其被駁回部分聲明不服，求為判決廢
    棄原判決不利於己部分，並判命被上訴人應再連帶給付上訴
    人丁○○、乙○○、丙○○依序為2,821,061元、1,304,630
    元、300,000元 ，並均陳明願供擔保，請准宣告假執行。被
    上訴人則答辯聲明求為駁回上訴。
五、原審認定上訴人丁○○所得請求賠償之金額為2,352,054元(
    營養品231,350元＋看護費284,400元＋殯葬費377,820元 ＋
    扶養費458,484元＋慰撫金1,000,000元），扣除其已收取之
    強制保險金140萬元，丁○○得請求金額為952,054元，上訴
    人乙○○所得請求賠償金額為1,384,543元（扶養費384,543
    元＋慰撫金1,000,000元 ）、上訴人丙○○所得請求之金額
    為慰撫金700,000元 。被上訴人對於原審認定戊○○駕車肇
    事致被害人死亡，其等應連帶負侵權行為損害賠償責任及不
    得主張過失相抵暨判命其等應連帶給付上開金額，並加計法
    定遲延利息，均未聲明不服，此部分已確定，而上訴人係就
    增加生活上需要之費用、扶養費、慰撫金等項目敗訴部分提
    起上訴，其餘部分兩造未再爭執，故本院就上開巳確定之肇
    事責任之認定及准許給付部分之理由，不再贅述，僅就上訴
    人上訴部分逐項分論如下：
(一)、增加生活上需要之費用部分：
      上訴人丁○○上訴主張由植豐食品有限公司所出具之統一
      發票，其內所載上訴人購買益利精、益利健、益利仁、益
      利能及益利露等營養品，係為增加被害人淋巴球活化、增
      加紅血球帶氧量及提昇腦細胞滲透力，減少不正常放電，
      屬生活上必要之支出，其金額共230,240元 ，得向被上訴
      人請求給付，原審駁回此部分之請求，尚有未合云云，惟
      上訴人丁○○於本審準備程序中已撤回該部分之上訴，是
      以該部分無庸再予論述，合先說明。
(二)、扶養費部分：
      上訴人主張其據以計算受扶養之期間，以在被害人扶養可
      能之範圍，即以其謀生能力繼續之年限為限，若僅依各被
      上訴人需要扶養之期間，以計算所受扶養權利之損害，自
      有未合，有最高法院70年台上字第3872號判決可參。故上
      訴人所得請求扶養費之起算點應自徐玟瑗成年之日起算，
      依此，上訴人丁○○得請求徐玟瑗扶養之期間為30年，上
      訴人乙○○得請求徐玟瑗扶養之期間為23年。又原審引用
      92年度台灣省最低生活費標準每人每月8,426元 作為上訴
      人請求扶養費之計算基準，顯然有誤，蓋扶養之程度，應
      按受扶養權利者之需要定之，民法第1119條定有明文。依
      行政院主計處每人月消費支出，台北縣於92年度之平均消
      費支出為每月16,679元，93年度之平均消費支出為每月
      17,389元 ，每人月消費支出每年以近1千元之金額大幅成
      長，故原審引用之標準，有欠妥當，上訴人以92年度之平
      均消費支出，應屬公允等語。經查：(一)受扶養權利者，
      以不能維持生活而無謀生能力者為限；前項無謀生能力之
      限制，於直系血親尊親屬不適用之民法第1117條第 1項、
      第 2項規定。是以直系血親尊親屬如能以自己之財產維持
      生活者，自無受扶養之權利，亦即直系血親尊親屬受扶養
      之權利，仍應受不能維持生活之限制（最高法院86年度台
      上字第3173號判決參照）。查本件上訴人丁○○自承：目
      前開設花坊，每年淨利約90萬元；上訴人乙○○則擔任工
      程主管，每年平均收入約120萬元等語 ，足見渠等二人於
      依勞工法規滿60歲退休前，尚有資產及固定收入以維持生
      活；惟於退休後，因無固定收入，且年歲已高，依一般社
      會通念自有接受扶養之必要。故計算渠等二人扶養費應自
      渠等年滿六十歲後起算，上訴人丁○○、乙○○上訴主張
      計算扶養費應自被害人徐玫瑗成年之日起算，於法尚有未
      合，自非可取。(二)又上訴人於原審主張應按其生活所在
      地之台北市94年度最低生活費標準每人每月13,562元，以
      每年162,744元作為計算扶養費之基準 ，於本審中則主張
      按行政院主計處所發佈九十二年度台北縣平均消費支出每
      月16,679元作為計算標準，被上訴人則抗辯應以財政部所
      定受扶養親屬免稅額每年74,000元作為計算標準。原審則
      以內政部依社會扶助法施行細則第4條、第5條公告，參照
      上訴人及被害人事故時住所地為台北縣，依台灣省最低生
      活費標準每人每月8,426元，每年101,112元作為計算基準
      。經查：扶養費之計算應衡量受扶養權利者之需要，及負
      扶養義務者之經濟能力及身份以定之。本件上訴人丁○○
      目前開設花坊，每年淨利約90萬元；上訴人乙○○則擔任
      工程主管，每年平均收入約120萬元 ，已如前述，依渠等
      之收入及身分，應屬中產階級，如依原審所引台灣省最低
      生活費標準每人每月8,426元計算其扶養費 ，顯失之過苛
      ，自非合理，況所謂最低生活費標準，係由中央直轄市主
      管機關參照中央主計處所公布當地區最近一年平均每人消
      費支出百分之六十定之，其目的在於界定社會扶助法所稱
      之低收入戶之標準 (社會救助法第四條第一項、第二項參
      照），作為社會救助之依據，自不宜作為計算扶養費之準
      則。又財政部所定受扶養親屬免稅額每年74,000元，係全
      國納稅義務人之課稅標準，著眼於稅制之公平性及稅源之
      考量，與現實生活差距太大，亦不宜引為本件扶養費之計
      算標準，本院審酌上訴人現有之收入及一般社會經濟狀況
      暨被害人事故時住所地在台北縣等情狀，認為應按行政院
      主計處所發佈九十二年度台北縣平均消費支出每月16,679
      元，即每年200,148元 作為計算扶養費之標準較為妥適。
      按本件死者徐玟瑗民國81年4月23日生，於101年 4月23日
      成年，斯時對其父母丁○○、乙○○始負有扶養義務。而
      上訴人丁○○民國52年4月2日生，於事故發生時為40歲，
      依91年度台灣地區北部區域女性簡易生命表，平均壽命為
      79歲，依前開之說明，丁○○自其年滿60歲退休後始不能
      維持其生活而需要受扶養，自斯時起算尚有19年之受扶養
      期間；上訴人乙○○民國49年10月 6日生，依上開區域男
      性簡易生命表，平均壽命為75歲，自其年滿60年退休後尚
      有15年之受扶養期間。且徐玟瑗應與胞妹丙○○、其父（
      或母）共負扶養義務，所負之扶養義務應為1 /3。參酌上
      開最低生活費標準每人每年200,148元 ，依霍夫曼計算式
      扣除中間利息後，上訴人丁○○現一次可請求之扶養費金
      額為907,554元（ 計算式：｛200,148×13.00000000〈扶
      養19年之霍夫曼係數 〉｝乘以1/3=907,554元〈小數點以
      下4捨5入〉）；上訴人乙○○現一次可請求之扶養費為
      761,190元（ 計算式：｛200,148×11.00000000〈扶養15
      年之霍夫曼係數〉｝乘以1/3 =761,190元）。上訴人在此
      範圍內之請求，為有理由。逾此數額之請求，即屬無據。
(三)、精神慰撫金：
      按慰撫金之賠償，得斟酌雙方身分、資力、經濟狀況與加
      害程度各為如何，以及其他各種情形，核定相當之數額（
      最高法院51年度台上字第 223號判例意旨參照）。本件上
      訴人丁○○係高中畢業，從事花藝指導教授人員，目前開
      設花坊，上訴人乙○○係高職畢業，通過國家輪機人員高
      考，任職於亙古國際開發有限公司擔任工程主管，二人目
      前收入狀況如上述、上訴人丙○○則就讀於永和國小；而
      被上訴人戊○○目前無業，名下亦無財產，及被上訴人亞
      瑟仕公司尚在經營等情，業據兩造陳述互不爭執在卷，並
      經北區國稅局函復被上訴人戊○○財產資料附卷足憑，本
      院審酌兩造之身分、地位、經濟狀況、被上訴人過失程度
      、上訴人等親人永隔，哀痛逾恆，所受精神上痛苦程度等
      一切情狀，認原審將上訴人丁○○、乙○○請求之精神慰
      藉金各150萬元核減為各100萬元，上訴人丙○○請求之精
      神慰撫金100萬元核減為70萬元 ，而駁回其餘之請求，認
      事用法，並無不當，上訴人上訴主張被上訴人應再給付上
      訴人丁○○、乙○○慰撫金各50萬元，再給付上訴人丙○
      ○30萬元，均不應准許。
六、綜上，上訴人丁○○所得請求賠償之金額，除原審所命給付
    952,054元（  營養品231,350元＋看護費284,400元 ＋殯葬
    費377,820元＋扶養費458,484元＋慰撫金1,000,000元＝
    2,352,054元－強制保險金1,400,000元 ＝952,054元）本息
    外、被上訴人應再連帶給付丁○○449,070元(907554元－
    458484元＝449070元 )，上訴人乙○○所得請求賠償金額，
    除原審所命給付1,384,543元（扶養費384,543元＋慰撫金
    1,000,000元）本息外 、被上訴人應再連帶給付乙○○
    376,647元 (761,190元－384,543元＝376,647元 )，丁○○
    、乙○○其餘之請求，則不應准許，應予駁回。上訴人丙○
    ○所得請求之金額除原審所命給付慰撫金70萬元外，其餘請
    求則不應准許。原審就上開被上訴人應再給付上訴人丁○○
    、乙○○部分，為上訴人丁○○、乙○○敗訴之判決，尚有
    未洽，上訴意旨就此部分求予廢棄改判，為有理由，爰由本
    院將該部分予以廢棄改判如主文第 2項所示，至該部分假執
    行之聲請，因未滿一百五十萬元，依法不得上訴第三審，本
    院判決後即告確定，已無宣告假執行之必要，此部分之聲請
    應予駁回，至於上訴人丁○○、乙○○其餘之上訴請求及丙
    ○○上訴之請求，原判決為上訴人敗訴之判決，並駁回其假
    執行之聲請，經核於法並無不合，上訴意旨就此部分求予廢
    棄改判，均為無理由，應駁回其上訴。
七、據上論結，本件丁○○、乙○○之上訴為一部有理由，一部
    無理由，丙○○之上訴為無理由，依法判決如主文。
中    華    民    國    95    年    6     月    7     日
                  民事第十二庭審判長法  官  張宗權
                                    法  官  蕭艿菁
                                    法  官  陳永昌
正本係照原本作成。
上訴人如不服本判決，應於收受送達後20日內向本院提出上訴書
狀，其未表明上訴理由者，應於提出上訴後20日內向本院補提理
由書狀（均須按他造當事人之人數附繕本）上訴時應提出委任律
師或具有律師資格之人之委任狀；委任有律師資格者，另應附具
律師資格證書及釋明委任人與受任人有民事訴訟法第466條之一
第一項但書或第二項（詳附註）所定關係之釋明文書影本。
被上訴人不得上訴。
中    華    民    國    95    年    6     月    7     日
                                    書記官  劉美垣
附註：
民事訴訟法第四百六十六條之一（第一項、第二項）：
對於第二審判決上訴，上訴人應委任律師為訴訟代理人。但上訴
人或其他法定代理人具有律師資格者，不在此限。
上訴人之配偶、三親等內之血親、二親等內之姻親，或上訴人為
法人、中央或地方機關時，其所屬專任人員具有律師資格並經法
院認為適當者，亦得為第三審訴訟代理人。


司法院資訊處製作；財團法人民間司法改革基金會備份。
